【裁判字號】    89,訴,2984
【裁判日期】    901212
【裁判案由】    新型專利申請
【裁判全文】
臺北高等行政法院判決                            八十九年度訴字第二九八四號
                              .
    原      告  甲○○
    被      告  經濟部智慧財產局
    代  表  人  陳明邦（局長）
    訴訟代理人  乙○○
右當事人間因新型專利申請事件，原告不服經濟部中華民國八十九年十月五日經（八
九）訴字第八九○八八八二四號訴願決定，提起行政訴訟。本院判決如左：
    主  文
原告之訴駁回。
訴訟費用由原告負擔。
    事  實
一、事實概要：
    緣原告前於八十六年五月六日以「新型按摩衣結構」向被告機關申請新型專利，
    經該局編為第00000000號（下稱系爭案）予以審查，不予專利。原告不
    服，申請再審查，案經被告機關於八十九年五月二日（八九）智專三（三）○五
    ○五四字第○八九八七○○○七○五號專利再審查核駁審定書為應不予專利之處
    分。原告不服，提起訴願，經遭駁回，遂向本院提起行政訴訟。
二、兩造聲明：
  (一)原告聲明求為判決：
    1.訴願決定及原處分均撤銷，並發回被告機關更審。
    2.訴訟費用由被告負擔。
  (二)被告聲明求為判決：
    原告之訴駁回，訴訟費用由原告負擔。
三、兩造之爭點：
    系爭案之技術特徵，是否已揭示於第00000000號「具按摩功能之腰帶結
    構」之引證案申請專利範圍中，亦即系爭案是否係運用申請前既有之技術或知識
    ，而為熟習該項技術者所能輕易完成且未能增進功效，而不具進步性。
  (一)原告主張之理由：
    1.查初審、再審查及訴願決定書之核駁理由皆指系爭案乃為運用公告編號第二八
      一九一二號（下稱引證案）之馬達組裝振動板，而為申請前既有之技術，依專
      利法第九十八條第二項審定系爭案應不予專利；此種祇以馬達振動器即武斷判
      定系爭案為熟習該項技術者所能輕易完成且未能增進公效，實讓人不服；殊不
      知系爭案之專利標的範圍雖有利用馬達振動器作為按摩之作動源，但系爭案仍
      包含有一適身尺寸變化而調整穿著之特性，藉以得到一種可全身適位週身穴位
      按摩之疏筋活血健身之功效；然初審、再審查及訴願決定機關竟不依事實創作
      之價值性來作客觀公正之審決，祇一昧地用主觀認定形態來核駁系爭案，此種
      阻斷打壓創作之意識形態，歷歷顯見於系爭案之審定，特此申明。
    2.按專利法第九十七條規定：「稱新型者，謂對物品之形狀、構造或裝置之創作
      或改良。」，亦即一物品祇需要有其「創作性」或「改良性」，且能供產業上
      利用之新型者，並合於新型專利之要求者，就能請准專利。另按行政法院三十
      年首次言詞辯論庭判決勝訴之判決書內所明揭新型創作只需具備進步性，即為
      合於新型專利要件，其判決謂：「所謂首先創作固應為前所未有之技術思想之
      創作，亦應具備新穎性；惟所謂前所未有之新穎性，非僅限於解決問題之手段
      及其手段所發生技術上之效果，均為前所未有之創新，其係以舊手段解決新問
      題或以新手段解決舊問題者，亦應認為前所未有之創新，雖應用之手段縱始在
      原理上並非前所未有之創新，而係習用技術之轉移，但其空間結構型態係屬創
      新並能產生某一新作用或增進該物品之某種功效時，即符合新型專利之要件。
      」。是系爭案之創作特徵、功效，雖似利用一馬達振動器作為本案之按摩作動
      源，其與用以核駁所引用之引證案相似，但以一為腰帶，一為背心式衣體，兩
      者之空間型體及作用型態根本不相同，即引證案之作動範圍祇在於腰際之間，
      而系爭案之作動範圍遍及全身各處穴位，且系爭案另一標的重點乃在於一利用
      寬條狀鬆緊帶各設置於兩肩部及兩側邊及背後中央處，以此分段分調式之構造
      裝置可隨胖瘦使用者於適身之伸縮拉扯致緊身貼覆之調整，最後於衣之兩開端
      結合面上各設公用黏扣帶黏扣合，而達到一件適身量製定做之按摩衣，以其適
      身調整之同時並將各組按摩座調正於正確之自身穴位上，藉以得到一規格背心
      式按摩衣可適用於任何體態人士之週身前後穴位之疏筋活血健身按摩使用者。
    3.但被告機關卻以主觀意識審查條例，依專利法第九十八條第二項予以作為論駁
      依據；然依此法條之定義是為見人見智之法條，因為該法條之法旨前題應以該
      同等物品在形狀、構造或裝置之創作或改良上是否有創作性下，再作其如是之
      認定。
      (1)舉一被告官署有選擇性審查基準而用於系爭案審查上之不當心態，即被告核
        准與引證案相同腰帶為主之按摩帶有，公告編號第二八六五四七號「多功能
        自主力循按摩裝置」、公告編號第八七七七一號「體閒式腹部振動物理治療
        器」、公告編號第二○四四九七號「電熱振動按摩護帶」、公告編號第一九
        五八○一號「微電子健美帶結構裝置」及公告編號第三○六三四一號「一種
        振動器之結構改良」及公告編號第三八三五九四號「按摩腰帶」等等前後核
        准案上都是將振動按摩器容置於一腰帶上，而達到按摩健美之功效，既然數
        多件腰帶專利都能核准在案，顯見專利審查基準非揭示不得以振動按摩器用
        於衣物上，因為馬達振動器祗是一個達到作動按摩目的手段的零件而已，此
        為其一例。
      (2)再者，關於新型專利申請要件的界定範圍如何，又舉一例，即公告編號第三
        三二四三四號「電療衣褲結構」，其中該案祇於衣褲整體表面上設有若干大
        小相同、間距相等之穿孔都可核准專利在案，是否印證「專利申請要碰運氣
        ，即碰審查委員要心情好，否則難逃不准之命運」，此種論斷專利申請案之
        草率審查基準，以其有利於他案之審查基準，而獨用不利於系爭案之嚴峻基
        準予核駁系爭案，祇會造成原告永遠之痛！
    4.系爭案與引證案相同處僅在於實施手段之馬達振動器作動源上，而其他之結構
      完全不相同，乃為不爭之事實，且其結構之創新及功能之增進遠較引證案為佳
      ，何以謂系爭案不具增進功效？另者，論舉被告與其上級主管機關「經濟部」
      不負責怠忽職守之事例如下：原告在查知有與系爭案相同結構之後來申請案號
      第000000000號之「具拍痧擊振按摩效果之衣體構造」，其核准公告
      於八十九年三月二十一日，公告編號為第三八五七○一號，而向被告舉發後，
      不數日本案隨即被核駁，其中被告祇以一函指示之「請依法提起異議」（該異
      議案仍在異議審理中），而系爭案被再審查予核駁後，旋即提起訴願，卻被經
      濟部以不負責之態度審決謂：「．．．，非為本件訴願審究範圍，．．．。」
      查該案之核准本關係到系爭案申請與否之結果，因為該案被附以有利之審查基
      準而被核准在案之佐證，其未依專利法第九十八條第二項核駁，顯然該案較為
      幸運，所以由此印證專利法第九十八條第二項為隨審查人員之主觀意識心態而
      被引用，可為明證。
    5.系爭案試作實際樣品使用效果已試用三年餘，其功能性與引證案亦有作過測驗
      ，故謂系爭案之功用遠較引證案為實用、為佳，其實際量產將為原告謀得智慧
      之財，然系爭案卻因被告之毫無標準之主觀審查基準，而扼斷其商機，亦滅絕
      原告勵志圖強之創作心志，祇因為系爭案申請所受之不平待遇，可由系爭案申
      請三年之久可以得證，而時間之耗費，最終可得權利之獲得，尚可撫慰人心，
      以對政府主管之信賴，但系爭案在歷經三年餘之申請，其中該專利結構竟被後
      來始申請之人所申請核准公告在案，且另有一相同於系爭案上半段結構之肩帶
      被頗具知名之「銀貂氣血循環按摩器材公司」於現今所推出之「銀貂氣血養生
      肩帶」所應用，並在市場上販售，依觀產品市場週期效命，其先決條件在於時
      效性，而一創業之機運在於智慧財產權，兩者互補，則無資金亦能大展鴻圖，
      但系爭案落得如此下場，祇因被告延誤所致，為此，祈求鈞院能本著法律最後
      公正力，以「人之所欲，常在我心」之法心，作一事後之補救。
    6.綜上所述，被告對於系爭案審查及處理程序有違法違誤之責，祇一面倒的作不
      利於系爭案之主觀認定及審查基準來核駁系爭案，其中顯有不當違誤之處，請
      將原處分撤銷，並發回更審，以令被告機關速為還復原告之專利申請權暨創作
      專利權云云。
  (二)被告主張之理由：
    原告起訴理由主要謂被告對於系爭案審查及處理程序有違法違誤之責，祇一面倒
    的作不利於系爭案之主觀認定及審查基準來核駁系爭案云云，經查系爭案「新型
    按摩衣結構」主要係強調在背心按摩衣之內部設有依各不同穴位作前後左右之偏
    心馬達振動式或按壓頂穴式之多數組按摩之按摩座所容置之袋狀容置座，並將各
    組按摩座置包覆定位於其內，其中按摩衣之兩肩部、兩腋下即衣之左右兩側邊及
    背後端適當處各設有一寬條狀鬆緊帶，而衣之兩穿扣結合面各設有公母黏扣帶，
    藉由穿戴時，利用兩穿扣結合面之拉緊扣合致兩肩部、兩側邊及背後端適當處之
    寬條狀鬆緊帶的伸縮拉扯致緊身貼覆之同時，其中之多數組按摩座即依照胖瘦體
    積之適位頂置於正確穴位上，並利用一功能性控制座作電源啟動及按摩功能之選
    擇，而達到一件似量身定做之按摩衣，且得到人體週身穴位都可按摩之疏筋活血
    健身之功效。惟查系爭案之偏心馬達振動式組裝振動板之構造，已揭示於引證案
    （公告第二八一九一二號）申請專利範圍中之一馬達及偏心橢形板之振動板之構
    造中，至於系爭案利用寬條狀鬆緊帶及公母黏扣帶以達到調整穿著之特性，亦揭
    示於引證案申請專利範圍中之分別裝設於按摩帶左右兩端之扣環上，且於兩腰帶
    之另一端分別設有扣具片及扣具座，同樣可達到調整之功效，雖系爭案為背心式
    衣，以現有之腰帶技術，仍可輕易達成，故系爭案不具進步性，被告所為原處分
    並無違法，請判決駁回原告之訴等語。
    理  由
一、按凡對物品之形狀、構造或裝置之創件或改良，而可供產業上利用之新型，得依
    法申請取得新型專利，為專利法第九十七條暨第九十八條第一項所明定。惟新型
    如係運用申請前既有之技術或知識，而為熟習該項技術者所能輕易完成且未能增
    進功效時，仍不得依法申請取得新型專利，亦為同法第九十八條第二項所明定。
二、本件原告於八十六年五月六日以「新型按摩衣結構」向被告機關申請新型專利，
    經被告編為系爭案予以審查結果，不予專利。原告不服，申請再審查，經被告八
    十九年五月二日以（八九）智專三（三）○五○五四字第○八九八七○○○七○
    五號專利再審查核駁審定書為應不予專利之處分。原告不服，循序提起本件行政
    訴訟，訴稱被告機關連續以單一理由及證據予以核駁，其審查顯屬主觀，並提出
    八十八年五月十九日申請之第00000000號「具拍痧擊振按摩效果之衣體
    構造」新型專利案，主張其與系爭案均為衣體式按摩衣構造，而申請專利範圍又
    極相同，既然其能核准公告之事實，當可證明系爭案符合新型專利之申請要件，
    應准予專利云云。被告機關則以，系爭案之技術特徵已揭示於第0000000
    0號「具按摩功能之腰帶結構」之引證案申請專利範圍中，故系爭案係運用申請
    前既有之技術或知識，而為熟習該項技術者所能輕易完成且未能增進功效，不具
    進步性等情。
三、查系爭案依申請專利範圍所載為，背心按摩衣之內部設有依各不同穴位作前後左
    右多數組按摩之按摩座所容置之袋狀容置座，並將各組按摩座容置包覆定位於其
    內，其中按摩衣之兩肩部、兩腋下、衣之左右兩側邊及背後端適當處各設有一寬
    條狀鬆緊帶，而衣之兩穿扣結合面各設有公母黏扣帶，藉由穿套時，以固定按摩
    衣緊身貼覆，利用偏心馬達振動式或按壓頂穴式之按摩座以達到按摩之功效；引
    證案包括一設有凸出平均間隔分佈之按摩圓粒，另設有馬達限位上牆，並於上牆
    周圍分設數圓孔，兩端設有扣環座，並組裝扣環之按摩帶，一為偏心之橢形板，
    一Ｕ形兩邊平板且設有圓孔之固定弧片，一兩軟性具伸縮性各設有扣具片與扣具
    座之腰帶，及設有插座之定時器所組成之具按摩功能之腰帶；系爭案與引證案相
    較，系爭案特徵已揭示於引證案中之衣物內容置以馬達組裝振動板，組裝扣環之
    扣環座，及利用電流控制以達到具按摩功能之結構，故系爭案係運用申請前既有
    之技術，而為熟習該項技術者所能輕易完成且未能增進功效者。原告亦未提出具
    體相關證據予以爭執，空言主張，不足採憑。從而，被告機關所為本件應不予專
    利之處分，揆諸首揭法條規定，洵無違誤，應予維持。至原告提出第00000
    000號專利，主張系爭案亦應准予專利乙節，經核該專利案是否不具可專利性
    ，係另案異議或舉發問題，非本件行政訴訟審究範圍，系爭專利與引證案相較，
    其不符新型專利要件已詳如前述，尚難以之執為系爭案應准予專利之論據，併此
    指明。從而，原處分並無不法，訴願決定予以維持，亦稱妥適，原告徒執前詞，
    訴請撤銷，為無理由，應予駁回。
據上論結，本件原告之訴為無理由，爰依行政訴訟法第九十八條第三項前段，判決如
主文。
中    華    民    國      九十      年      十二      月      十二     日
                               臺 北 高 等 行 政 法 院  第 一 庭
                                           審 判 長 法  官  鄭忠仁
                                                    法  官  楊莉莉
                                                    法  官  林金本
右為正本係照原本作成。
如不服本判決，應於送達後二十日內，向本院提出上訴狀並表明上訴理由，如於本判
決宣示後送達前提起上訴者，應於判決送達後二十日內補提上訴理由書（須按他造人
數附繕本）。
中    華    民    國      九十      年    十二        月      十二      日
                                                    書記官  簡信滇


司法院資訊處製作；財團法人民間司法改革基金會備份。
